【裁判字號】    98,交聲,2180
【裁判日期】    980831
【裁判案由】    交管條例聲異
【裁判全文】
臺灣板橋地方法院刑事裁定            98年度交聲字第2180號
原處分機關  交通部公路總局臺北區監理所蘆洲監理站
異  議  人
即受處分人  甲○○
上列異議人即受處分人因違反道路交通管理處罰條例案件，對於
交通部公路總局臺北區監理所蘆洲監理站民國98年7 月24日所為
北監蘆字第裁46-C00000000號處分關於吊扣駕駛執照部分不服，
聲明異議，本院裁定如下：
    主  文
原處分關於吊扣駕駛執照拾貳個月部分撤銷。
甲○○汽車駕駛人酒精濃度超過規定標準，吊扣普通輕型機器腳
踏車駕駛執照拾貳個月（即在甲○○所持有最高級車類駕駛執照
上加註禁止其駕駛輕型機器腳踏車拾貳個月）。
    理  由
一、原處分意旨略以：異議人即受處分人甲○○於民國98年7 月
    23日23時20分許，酒後駕駛車號TYD-592 號輕型機車，經警
    在臺北縣蘆洲市○○路258 號前查獲，因異議人有「酒後駕
    車，酒測值0.35MG/L」之違規行為，經警填掣北縣警交大字
    第C00000000 號舉發違反道路交通管理事件通知單當場舉發
    ，嗣經原處分機關於98年7 月24日以北監蘆字第裁46-C0000
    0000號裁決書認異議人違反道路交通管理處罰條例第35條第
    1 項第1 款之規定，並依同條例第24條第1 項第2款 （原裁
    決書漏裁第1 項第2 款）規定，處異議人罰鍰新臺幣（下同
    ）1 萬5 千元及吊扣駕駛執照12個月，施以道安講習，駕駛
    執照限於98年8 月23日前繳送（註：罰鍰部分已於98年7 月
    24日繳納，已開道安）等語。
二、異議意旨略以：我於民國98年7 月23日23時20分因酒後騎機
    車經過蘆洲三民路被警員查獲到，現在監理單位要執行吊扣
    汽車駕照，因為我是靠開貨車過生活，這會影響我生計，請
    法官不要吊扣我汽車駕照，爰依法聲明異議云云（依異議人
    之異議理由，其僅係就原處分吊扣駕駛執照12個月部分，聲
    明異議，本院僅就此部分為判斷）。
三、按「汽車駕駛人，駕駛汽車經測試檢定有下列情形之一者，
    處新臺幣1 萬5 千元以上6 萬元以下罰鍰，並當場移置保管
    該汽車及吊扣其駕駛執照一年；因而肇事致人受傷者，並吊
    扣其駕駛執照2 年；致人重傷或死亡者，吊銷其駕駛執照，
    並不得再考領：一、酒精濃度超過規定標準。二、吸食毒品
    、迷幻藥、麻醉藥品及其相類似之管制藥品。」道路交通管
    理處罰條例第35條第1 項定有明文。又按「汽車駕駛人有下
    列情形之一者，不得駕車：…二、飲用酒類或其他類似物後
    其吐氣所含酒精濃度超過每公升0.25毫克或血液中酒精濃度
    超過百分之0.05以上。」道路交通安全規則第114 條第2 款
    亦有明文規定。
四、經查：
    (一)異議人甲○○於98年7 月23日23時20分許，騎乘車號TYD-
      592 號輕型機車，行經臺北縣蘆洲市○○路258 號前，經
      警查獲舉發有「酒後駕車，酒測值0.35mg/l」之違規行為
      ，異議人於同年月24日至原處分機關到案聽候裁決，嗣原
      處分機關認定異議人有前開違規行為而對之予以裁處罰鍰
      1 萬5 千元，吊扣駕駛執照12個月，並施以道路安講習之
      事實，為異議人所不爭執，並有本件違規舉發通知單影本
      、裁決書影本各1 份在卷可參，是此部分之事實自堪認定
      。
    (二)按「汽車駕駛執照為駕駛汽車之許可憑證，由駕駛人向公
      路監理機關申請登記，考驗及格後發給之。汽車駕駛人經
      考驗及格，未領取駕駛執照前，不得駕駛汽車。」道路交
      通安全規則第50條第1 項定有明文，是未持有汽車駕駛執
      照而駕駛汽車者，即應依道路交通管理處罰條例第21 條
      第1 項第1 、2 、9 款、第2 項之規定為處罰。復依道路
      交通安全規則第53條、第61條、第61條之1 規定，我國汽
      車駕駛執照，係依汽車類、機器腳踏車類，先分為「汽車
      駕駛執照」、「機器腳踏車駕駛執照」二類；再依汽車及
      機器腳踏車之各該級類，分為小型車、大貨車、大客車、
      聯結車駕駛執照、以及大型機車、普通重型機車、輕型機
      車駕駛執照；另就「汽車駕駛執照」依自用及因職業而駕
      駛分為普通及職業駕駛執照。而就上開汽車及機器腳踏車
      之各類級駕駛執照之持用方式，「汽車駕駛執照」、「機
      器腳踏車駕駛執照」間，除已持有「汽車駕駛執照」可騎
      乘輕型機器腳踏車外，該二類駕駛執照不可流用，亦即，
      領有小型車、大貨車、大客車、聯結車駕駛執照，而未領
      有大型或普通重型機車，除騎乘輕型機器腳踏車外，如騎
      乘大型或普通重型機車，即屬無照駕駛；反之，領有大型
      或普通重型機車駕駛執照，而未領有小型車、大貨車、大
      客車、聯結車駕駛執照，如駕駛各該型級汽車，亦係屬無
      照駕駛，均應依路交通管理處罰條例第21條第1 項第1、2
      、9 款規定處罰；再以，持有「汽車駕駛執照」或「機器
      腳踏車駕駛執照」，均以持有各類（汽車或機器腳踏車）
      高級車種駕駛執照者，可駕駛該級車類以下之同類車類，
      如取得更高一級車類之駕駛資格時，即由監理機關換發該
      駕駛高一級類之駕駛執照。
    (三)就監理核發駕駛執照實務上，因汽車與機器腳踏車分屬不
      同類車輛，而有對同一駕駛人，同時核發「汽車駕駛執照
      」、「機器腳踏車駕駛執照」之情形外，因上開道路交通
      安全規則第53條、第61條、第61條之1 等之規定，均僅核
      發駕駛人其得駕駛或騎乘之最高級之「汽車駕駛執照」、
      「機器腳踏車駕駛執照」，以為其駕駛汽車或騎乘機車之
      證明文件，而未核發其得駕駛或騎乘之最高級以下之各低
      級「汽車駕駛執照」、「機器腳踏車駕駛執照」供駕駛人
      同時持有。但駕駛執照既係監理機關核發駕駛人表彰執照
      持有人可駕駛何類級汽車或機器腳踏車之許可資格文件，
      自具有行政處分之性質，非不得由監理機關於駕駛執照上
      依法附以限制條件，以限制或限縮其許可之範圍，非謂監
      理機關不得在核發予駕駛人持用之高級車類之駕駛執照中
      依法限制駕駛人持用該駕駛執照所駕駛之車種（亦即，限
      制駕駛人駕駛各類級車類資格），核先敘明。
    (四)按「汽車駕駛人，因違反本條例及道路交通安全規則之規
      定，受吊銷駕駛執照處分時，吊銷其持有各級車類之駕駛
      執照。」，94年12月14日修正公布並於95年3 月1 日施行
      之道路交通管理處罰條例第68條定有明文。查其修正過程
      與修正條文，立法委員認為原條文「汽車駕駛人，因違反
      本條例及道路交通安全規則之規定，受吊扣或吊銷駕駛執
      照處分時，受吊扣或吊銷其持有各級車類之駕駛執照」之
      規定，將違法或違規駕駛人所持有各級車類之駕駛執照一
      併吊扣或吊銷，失之過酷，對於人民工作與生活影響過鉅
      ，有違比例原則，經與交通部協商後，乃將其中「受吊扣
      處分者，吊扣其持有各級車類之駕駛執照」部分之規定刪
      除。是駕駛人違反道路交通管理處罰條例第35條第1 項第
      1 款之規定而受吊扣駕駛執照處分時，依修正後同法第68
      條規定並參照其修正意旨，應僅得吊扣違規或違法當時駕
      駛車類之駕駛執照。復查以，酒醉駕車行為均製造法所不
      容許之風險，以風險製造之立場觀之，並不因駕駛車輛種
      類之不同，而有所差別。但從風險實現之觀點而言，酒醉
      駕駛車類之不同，其對於交通安全衍生之實害結果也有所
      差異，如駕駛人駕駛低一級之車類違反本條例之規定時，
      不論其所造成之實害結果，而一律吊扣駕駛人所持有之各
      類駕照，亦有違反相同事件相同處理，不同事件不同處理
      之平等原則（臺灣高等法院暨所屬法院97年法律座談會刑
      事類提案第40號討論意見參照）。準此，依現行道路交通
      管理處罰條例第68條規定，條文僅規定吊銷駕照處分效力
      與執行方式，並未規定吊扣駕照之執行，則交通監理機關
      對於受處分人因有違反道路交通管理處罰條例之情形，應
      受吊扣駕駛執照處分時，僅吊扣受處分人違規或違法當時
      所駕駛車類之駕駛執照即為已足，不得再對受處分人吊扣
      其持有其他各類車輛之駕駛執照（臺灣高等法院97年度交
      抗字第2082、2045號裁定要旨參照）。
    (五)依前開說明，道路交通管理處罰條例第35條第1 項所指之
      「吊扣」駕駛執照，應依據違規人於查獲酒後駕車時，當
      時係持有何類級之駕駛執照、駕駛何級類之汽車或機器腳
      踏車之事實，參照同條例第21條第1 項第1 、2 、9 款、
      第2 項、道路交通安全規則第53條、第61條、第61條之1
      之規定，認定違規人於違反酒後駕車規定之同時，是否同
      時違反同條例21條之未持照駕駛之規定，並據以認定所應
      吊扣之何種類、何級種之駕駛執照（至於同條之「吊銷」
      駕駛執照，依同條例第68條規定，係吊銷持有之各級車類
      之駕駛執照，其法律規定已經明確，無需再究明）。而就
      違規人違反同條例第35條第1 項規定，而未同時違反同條
      例第21條規定之情形（亦即，持用高級車類駕駛執照於酒
      後駕駛低級車種之違規樣態），應依同條例第35條規定處
      以罰鍰、吊扣駕駛執照、施以道路交通安全講習，而就所
      吊扣之駕駛執照，係駕駛人於該查獲時所駕駛之該級類汽
      車或機器腳踏車之該級類之駕駛執照（亦即該低級車類駕
      駛執照。而監理機關於執行上，因依目前實務，均僅發予
      最高級車類之駕駛執照，是依該實務現狀，監理機關得於
      受處分人所持有之該最高級車類駕駛執照上加註禁止其駕
      駛其遭查獲酒駕時所駕駛之該車類之駕駛執照之方式，以
      為執行方法）。
五、綜上所述，原處分關於吊扣異議人駕駛執照12個月之處分，
    未區分係吊扣異議人何種駕駛執照，尚有未洽。從而，異議
    人提出本件聲明異議為有理由，自應由本院將原處分關於吊
    扣異議人駕駛執照12個月部分撤銷，自為裁罰如主文第2項
    所示（即在受處分人所持有最高級車類駕駛執照上加註禁止
    其駕駛輕型機器腳踏車12個月），以期適法。至於原處分諭
    知異議人罰鍰1 萬5 千元、接受道路交通安全講習部分，未
    經異議人聲明異議，本院自無庸為任何准駁，附此敘明。
據上論斷，應依道路交通管理處罰條例第87條第2 項，道路交通
案件處理辦法第20條前段，裁定如主文。
中    華    民    國    98    年    8     月    31    日
                    交通法庭  法  官  王復生
上列正本證明與原本無異。
如不服本裁定，應於裁定送達後五日內敘明抗告理由，向本院提
出抗告狀。
                              書記官  張惠芳
中    華    民    國    98    年    9     月    1     日


司法院資訊處製作；財團法人民間司法改革基金會備份。
